ACORDAO-COMPLETO-2433836

ACÓRDÃO 11910/2020 ATA 38/2020 - SEGUNDA CÂMARA

VISTOS, relatados e discutidos estes autos que tratam do ato de concessão de aposentadoria de Francisco Teixeira Andrade, servidor da Fundação Universidade Federal do Piauí;
ACORDAM os ministros do Tribunal de Contas da União, reunidos em Sessão da Segunda Câmara, ante as razões expostas pelo relator e com fundamento no art. 71, inciso III, da Constituição Federal, c/c arts. 1º, inciso V, e 39, inciso II, da Lei 8.443/1992, e art. 260 do Regimento Interno, em:
9.1. considerar ilegal e recusar o registro do ato inicial de concessão de aposentadoria de Francisco Teixeira Andrade;
9.2. dispensar a devolução dos valores indevidamente recebidos até a data da ciência deste acórdão, com base no Enunciado 106 da Súmula da Jurisprudência do TCU;
9.3. determinar à Fundação Universidade Federal do Piauí, com base nos arts. 45 da Lei 8.443/1992, e 4º, inciso I, da Resolução-TCU 315/2020, que:
9.3.1. faça cessar os pagamentos decorrentes do ato impugnado, comunicando ao TCU, no prazo de 15 (quinze) dias, as providências adotadas, nos termos dos arts. 262, caput, do Regimento Interno do TCU e 8º, caput, da Resolução-TCU 206/2007;
9.3.2. adote providências para regularizar a situação do interessado, oferecendo-lhe a oportunidade de escolher entre mudar o regime de dedicação exclusiva em um dos cargos de Professor, de forma a manter ambas as aposentadorias, ou permanecer apenas com uma delas; 
9.3.3. informe ao interessado o teor deste acórdão, encaminhando ao TCU, no prazo de 30 (trinta) dias, comprovante da data de ciência pelo interessado, nos termos do art. 4º, § 3º, da Resolução-TCU 170/2004, alertando-o de que o efeito suspensivo proveniente de eventual interposição de recurso junto ao TCU não o exime da devolução dos valores indevidamente percebidos após a notificação, em caso de não provimento desse recurso.

Ato inicial de concessão de aposentadoria de Francisco Teixeira Andrade, ex-servidor da Fundação Universidade Federal do Piauí  UFPI.

Segunda Câmara

Fundação Universidade Federal do Piauí.

3. Interessados/Responsáveis:
3.1. Interessado: Francisco Teixeira Andrade (XXX.604.353-XX).

13.1. Ministros presentes: Ana Arraes (Presidente), Augusto Nardes, Aroldo Cedraz (Relator) e Raimundo Carreiro.
13.2. Ministros-Substitutos presentes: Marcos Bemquerer Costa e André Luís de Carvalho.

ACORDAO-COMPLETO-2451767

Acórdão de Relação 293/2021 - Segunda Câmara

Acórdão de Relação

AROLDO CEDRAZ

Adoto como Relatório a instrução elaborada no âmbito da Secretaria de Fiscalização de Pessoal (Sefip) (peça 5) , cuja proposta de encaminhamento contou com a anuência do corpo diretivo da referida unidade técnica (peça 6) , bem como do ilustre representante do Ministério Público junto ao TCU (peça 7) :
"INTRODUÇÃO
1.	Trata-se de ato inicial de concessão de aposentadoria de Francisco Teixeira Andrade, ex-servidor da Fundação Universidade Federal do Piauí - UFPI.
2.	O ato foi submetido, para fim de registro, à apreciação do Tribunal de Contas da União (TCU) , de acordo com o art. 71, inciso III, da Constituição Federal. O cadastramento e a disponibilização ao TCU ocorreram por intermédio do Sistema de Apreciação e Registro de Atos de Admissão e Concessões, na forma dos arts. 2º, caput e incisos I a VI, e 4º, caput, da Instrução Normativa-TCU 78/2018.
EXAME TÉCNICO
3.	O ex-servidor se aposentou por invalidez permanente em 28/5/2015, no cargo de Professor Adjunto, contando 11 anos, 2 meses e 16 dias de tempo de serviço, com fundamento no art. 40, inciso I, da CF/1988 (texto original) , com proventos integrais quando decorrente de acidente em serviço, moléstia profissional ou doença grave, contagiosa ou incurável, especificada em lei.
4.	Conforme justificativa no parecer do Controle Interno, bem como observado na ficha financeira extraída do Siape (peça 2) , o ex-servidor já percebe outra aposentadoria como professor em regime de dedicação exclusiva pela UFPI.
5.	De acordo com o ato em análise, a admissão no cargo ocorreu em 15/3/2004 e a aposentadoria é vigente desde 28/5/2015.
6.	Ocorre que, conforme informações do sistema Siape (peça 2) , o interessado acumula com a aposentadoria em exame outro benefício no cargo de professor, também concedido pela UFPI. Essa concessão tem vigência desde 19/11/2003.
7.	A despeito de as informações constantes do Siape (peça 2) revelarem que não houve exercício concomitante dos cargos acumulados, a jurisprudência do TCU é no sentido de que é ilegal a acumulação de aposentadoria de professor em regime de dedicação exclusiva com outra aposentadoria, mesmo que não tenha havido exercício concomitante dos cargos, já que o instituto da acumulação se dirige à titularidade de cargos, empregos e funções públicas, e não apenas à percepção de vantagens pecuniárias (Acórdãos 10.956/2015, de relatoria do Ministro Augusto Nardes, e 7.985/2017, de relatoria da Ministra Ana Arraes, ambos da 2ª Câmara, e 10.411/2019, de relatoria do Ministro-Substituto André Luís de Carvalho, e 8.845/2019, de relatoria do Ministro Walton Alencar Rodrigues, ambos da 1ª Câmara) .
8.	Isso porque o inciso I do art. 14 do Decreto 94.664/1987, que aprovou o Plano Único de Classificação e Retribuição de Cargos e Empregos instituído pela Lei 7.596/1987, estabeleceu (grifos inseridos) :
Art. 14. O Professor da carreira do Magistério Superior será submetido a um dos seguintes regimes de trabalho:
I - dedicação exclusiva, com obrigação de prestar quarenta horas semanais de trabalho em dois turnos diários completos e impedimento do exercício de outra atividade remunerada, pública ou privada;
9.	Desse modo, o ato deve ser considerado ilegal pelo Tribunal, com a negativa do respectivo registro.
10.	Registre-se, por fim, que a situação do interessado pode ser regularizada mediante opção entre a mudança de regime de dedicação exclusiva em um dos cargos de professor, de forma a manter ambas as aposentadorias, ou a escolha por um dos cargos em questão, haja vista a incompatibilidade de acumulação de cargos, em decorrência do regime de dedicação exclusiva. Essa foi a solução adotada pelo Acórdão 8845/2019-TCU-Primeira Câmara, após apreciar situação semelhante à tratada nestes autos.
CONCLUSÃO
11.	Em razão do exposto, e tendo em vista as análises realizadas no ato inicial de concessão de aposentadoria de Francisco Teixeira Andrade, esta Unidade Técnica considera que o ato em tela deve ser considerado ilegal e ter o registro negado por esta Egrégia Corte, tendo em vista a acumulação indevida no cargo de professor com dedicação exclusiva.
12.	Quanto aos valores indevidos já pagos, propõe-se dispensar a devolução, com fundamento no Enunciado 106 da Súmula da Jurisprudência do TCU.
13.	Por fim, vale destacar que o ato ingressou no TCU há menos de cinco anos. Assim, não se fez necessária a instauração do contraditório, segundo o entendimento estabelecido no Acórdão 587/2011-TCU-Plenário, de relatoria do Ministro Valmir Campelo. Registre-se ainda que a análise deste processo levou em conta os dispositivos da Resolução TCU 315/2020, e que o referido ato completará cinco anos no TCU em 3/12/2020.
PROPOSTA DE ENCAMINHAMENTO
14.	Ante o exposto, e com base nos arts. 71, inciso III, da Constituição Federal; 1º, inciso V, e 39, inciso II, da Lei 8.443/1992; 260, § 1º, do Regimento Interno do Tribunal de Contas da União, propõe-se:
	a) considerar ILEGAL e recusar o registro do ato inicial de concessão de aposentadoria de Francisco Teixeira Andrade (CPF: XXX.604.353-XX) ;
b) dispensar a devolução dos valores indevidamente recebidos até a data da ciência do acórdão que vier a ser prolatado, com base no Enunciado 106 da Súmula da Jurisprudência do TCU;
c) determinar à Fundação Universidade Federal do Piauí, com base nos arts. 45 da Lei 8.443/1992, e 4º, inciso I, da Resolução-TCU 315/2020, que:
c.1) faça cessar os pagamentos decorrentes do ato impugnado, comunicando ao TCU, no prazo de quinze dias, as providências adotadas, nos termos dos arts. 262, caput, do Regimento Interno do TCU e 8º, caput, da Resolução-TCU 206/2007; 
c.2) adote providências para regularizar a situação do interessado, oferecendo-lhe a oportunidade de escolher entre mudar o regime de dedicação exclusiva em um dos cargos de Professor, de forma a manter ambas as aposentadorias, ou permanecer apenas com uma delas; 
c.3) informe ao ex-servidor o teor do acórdão que vier a ser prolatado, encaminhando ao TCU, no prazo de trinta dias, comprovante da data de ciência pelo interessado, nos termos do art. 4º, § 3º, da Resolução-TCU 170/2004, alertando-o de que o efeito suspensivo proveniente de eventual interposição de recurso junto ao TCU não o exime da devolução dos valores indevidamente percebidos após a notificação, em caso de não provimento desse recurso."
	É o Relatório.

não há.

Procurador Marinus Eduardo De Vries Marsico.

PESSOAL. APOSENTADORIA. ACUMULAÇÃO DE APOSENTADORIA. PROFESSOR. DEDICAÇÃO EXCLUSIVA. EXERCÍCIO DE ATIVIDADES NÃO CONCOMITANTES. ILEGALIDADE. DETERMINAÇÕES AO ORGÃO DE ORIGEM. SUMULA TCU 106. CIÊNCIA.

APOSENTADORIA (APOS)

Secretaria de Fiscalização de Pessoal (Sefip).

Cuida-se de processo versando sobre ato de concessão de aposentadoria do Sr. Francisco Teixeira Andrade, servidor vinculado à Universidade Federal do Piauí, para fins de registro, conforme preceitua a Constituição Federal.
2.	Constatou-se que o servidor, admitido em 15/3/2004, aposentou-se no cargo de Professor Adjunto por invalidez permanente em 28/5/2015 com proventos integrais. O parecer do Controle Interno identificou a percepção de outra aposentadoria como professor em regime de dedicação exclusiva na Universidade Federal do Piauí.
3.	O interessado acumula a aposentadoria ora em análise com outro benefício no cargo de professor, desde 19/11/2003, também concedido pela UFPI, apesar de constar que não houve o exercício concomitante dos cargos acumulados. Diante disso, a unidade técnica propõe considerar ilegal o ato de aposentadoria, negando-lhe o registro.
4.	Verifico que a Sefip abordou, com bastante propriedade, em sua manifestação, todas as questões necessárias ao deslinde do feito. O Parquet especializado anuiu com a proposta alvitrada pela unidade técnica.
5.	Sendo assim, acolho como razões de decidir os argumentos oferecidos por aquela Secretaria, transcritos no Relatório precedente, e, destarte, entendo que o ato de concessão de aposentadoria deve ser considerado ilegal, com recusa ao respectivo registro, sem prejuízo de tecer os seguintes comentários.
6.	A jurisprudência do TCU considera ilegal a acumulação de aposentadoria de professor em regime de dedicação exclusiva com outra aposentadoria, mesmo que o interessado não tenha exercido os dois cargos concomitantemente, uma vez que o instituto da acumulação se dirige à titularidade de cargos, empregos e funções públicas, e não apenas à percepção de vantagens pecuniárias.
7.	Nesse sentido, transcrevo trecho do voto condutor do Acórdão 8845/2019-TCU-Primeira Câmara, proferido pelo Ministro Walton Alencar Rodrigues:
"O art. 14 do Decreto 94.664/1987, que instituiu o Plano Único de Classificação e Retribuição de Cargos para os docentes, estabeleceu remuneração diferenciada para os docentes em regime de dedicação exclusiva e, expressamente, o impedimento para exercício de outra atividade remunerada, pública ou privada.
Tal vedação, por pressuposto lógico, estende-se à inatividade.
Ilegal, portanto, o ato de Maria Glória Soares Barbosa Lima. No caso específico, está demonstrado que a primeira aposentadoria vige desde 12/6/1996 e o tempo de serviço no segundo cargo deu-se entre 21/7/1998 e 2/10/2015. Arguindo-se a boa-fé da ex-servidora, é devido conceder prazo para que faça opção entre (i) a mudança de regime de dedicação exclusiva nos dois cargos de professor, de forma a manter ambas as aposentadorias, ou (ii) manter uma das aposentadorias em regime de dedicação exclusiva, antes da suspensão dos pagamentos considerados ilegais."
8.	Considerando que a situação ora analisada se assemelha a descrita anteriormente e a boa-fé do interessado, entendo possível regularizar a sua situação mediante opção entre a mudança de regime de dedicação exclusiva em um dos cargos de professor, de forma a manter ambas as aposentadorias, ou, alternativamente, a escolha por um dos cargos em questão, haja vista a incompatibilidade de acumulação de cargos, em decorrência do regime de dedicação exclusiva.
9.	Por oportuno, destaco que o ato foi disponibilizado ao Tribunal há menos de 5 (cinco) anos. Assim, prescinde da oportunidade do contraditório e do franqueamento da ampla defesa ao interessado, nos termos do estabelecido no Acórdão 587/2011-TCU-Plenário.
10.	De conformidade com o art. 262 do Regimento Interno/TCU, impende determinar ao órgão de origem que faça cessar os pagamentos decorrentes do ato ora impugnado, sob pena de responsabilidade solidária da autoridade administrativa omissa, bem como orientá-lo no sentido da possibilidade de regularizar o ato em análise.
11.	Com relação às importâncias recebidas indevidamente, julgo que a reposição deve ser dispensada, nos termos do Enunciado 106 da Súmula de Jurisprudência do TCU.
	Ante o exposto, VOTO por que o Tribunal adote a minuta de Acórdão que ora submeto à apreciação deste Colegiado.
TCU, Sala das Sessões Ministro Luciano Brandão Alves de Souza, em 27 de outubro de 2020.
AROLDO CEDRAZ 
Relator